臺灣高等法院高雄分院民事判決　　　　　100年度上字第108號
上　訴　人　蔡淑琴
訴訟代理人　王仁聰律師
　　　　　　蔡桓文律師
被上訴人　　張耿福
上列當事人間請求分配表異議之訴事件，上訴人對於民國100 年
4 月29日臺灣高雄地方法院99年度訴字第1296號第一審判決提起
上訴，本院於100年9月21日言詞辯論終結，判決如下：
    主  文
上訴駁回。
第二審訴訟費用由上訴人負擔。
    事實及理由
一、被上訴人主張：上訴人於被上訴人所有座落高雄市○○區○
    ○段531 之12地號、532 之111 地號土地，及其上同段4130
    建號即門牌號碼高雄市○○區○○路32號房屋（下稱系爭房
    地）上，設定擔保債權新台幣（下同）4,200,000 元之第二
    順位抵押權，存續期間自民國95年7 月24日起至同年10月23
    日止（由改制前高雄縣旗山地政事務所【下稱旗山地政】於
    95年7 月27日以收件字號旗登字第56160 號設定，下稱系爭
    抵押權）。嗣訴外人即債權人彰化商業銀行股份有限公司（
    下稱彰化銀行）聲請原審法院以97年度司執字第64414 號拍
    賣抵押物事件（下稱系爭執行事件）強制執行系爭房地，經
    拍定後，得款13,251,000元，原審法院於99年3 月23日製作
    分配表（下稱系爭分配表），定於同年4 月19日實行分配，
    上訴人以系爭抵押權參與分配，經原審法院審核後，依序於
    系爭分配表次序3 及5 ，分別列載執行費33,600元（下稱系
    爭執行費）、優先債權金額4,672,391 元（下稱系爭抵押款
    ），合計4,705,991 元（下稱系爭分配款），予以分配。惟
    被上訴人並未向上訴人借款，系爭抵押權設定係屬偽造，故
    系爭抵押權及其擔保之債權，對被上訴人均不存在，上訴人
    不得以系爭分配款參與分配等情。爰依據強制執行法（下稱
    強執法）第41條第2 項規定，聲明：系爭執行事件製作之系
    爭分配表，上訴人所受系爭分配款之分配，均應予剔除，並
    將剔除金額改分配予被上訴人。
二、上訴人則以：系爭抵押權設定之初，兩造雖無擔保借款債權
    存在，惟被上訴人向上訴人借貸之4,200,000 元（下稱系爭
    借款），上訴人已分別於96年3 月13日、14日各匯款2,000,
    000 元及2,200,000 元（下合稱系爭匯款）至被上訴人所有
    彰化銀行旗山分行第00000000000000號帳戶（下稱系爭帳戶
    ）內，故系爭抵押權設定後，擔保債權已發生。而所謂抵押
    權從屬於主債權，只須於抵押權實行即拍賣抵押物時，有擔
    保債權存在，即為已足。本件上訴人於實行系爭抵押權時，
    既已發生系爭借款債權，則上訴人受有系爭分配款之分配，
    並無不當等語，資為抗辯。並聲明：被上訴人之訴駁回。
三、原審判決上訴人全部敗訴，上訴人不服，提起上訴，並上訴
    聲明：（一）原判決廢棄。（二）被上訴人第一審之訴駁回
    。被上訴人則聲明：上訴駁回。
四、兩造不爭執事項
（一) 上訴人於被上訴人所有座落高雄市○○區○○段531 之12
      地號、532 之111 地號土地，及其上同段4130建號即門牌
      號碼高雄市○○區○○路32號房屋上，設定擔保債權4,20
      0,000元之第二順位抵押權，存續期間自95年7月24日起至
      同年10月23日止。並有旗山地政99年7 月22日旗地一字第
      0990005546號函及附件土地登記申請書（下稱系爭申請書
      ）及抵押權設定契約書（下稱系爭設定書）附卷（見原審
      卷第29-31 頁）可證。依系爭申請書記載，系爭抵押權原
      因事實發生日期為95年7 月24日。
（二）系爭申請書及系爭設定書上被上訴人之印文均屬真正。
（三）系爭抵押權於申請設立登記時，兩造間確無借款債權存在
      。
（四）上訴人分別於96年3月13日、14日先後各匯款2,000,000元
      、2,200,000 元至被上訴人所有彰化銀行旗山分行之系爭
      帳戶內，系爭帳戶內現已無系爭匯款。
（五）彰化銀行聲請原審法院以97年度司執字第64414 號拍賣抵
      押物事件強制執行系爭房地，上訴人以系爭抵押權擔保之
      債權4,200,000 元聲請參與分配，嗣系爭房地經以13,251
      ,000元拍定，原審法院遂於99年3 月23日製作分配表。依
      系爭分配表記載，上訴人受分配之金額，分別為系爭分配
      表列次序3 之執行費33,600元及次序5 之第二順位抵押債
      權4,672,391 元，合計4,705,991 元。又系爭分配表次序
      6 為房屋稅，債權人係訴外人高雄市政府地方稅務局旗山
      分局（下稱旗山分局），其債權額為23,977元，已受全額
      分配，不足額為O ；系爭分配表次序7 為地價稅，債權人
      為旗山分局，債權額為7,180 元，已受全額分配，不足額
      為O ；系爭分配表次序8 所列3,422,712 元，則發還被上
      訴人。
（六）系爭執行事件原定分配期日為99年4 月19日，被上訴人於
      99年4 月6 日聲明異議，並於99年4 月16日提起本件分配
      表異議之訴。
五、兩造於本院協商爭執事項：（一）系爭抵押權是否因遭偽造
    設定，致系爭抵押權不存在？（二）系爭抵押權是否因為擔
    保之債權不存在，致系爭抵押權不成立？（三）系爭執行事
    件製作系爭分配表所列系爭執行費及系爭抵押款，是否應予
    剔除，並將剔除部分之金額即系爭分配款發還（原審於主文
    誤載為改分配）被上訴人？茲分述如下：
（一）系爭抵押權是否因為擔保之債權不存在，致系爭抵押權不
      成立？
  １、按抵押權為擔保物權，具有從屬性，抵押權之成立，以債
      權之存在為前提，債權若不存在，抵押權亦不成立。又普
      通抵押權乃從權利，從屬於主債權，須有被擔保之債權存
      在，始生抵押權有無問題。而按抵押權係支配標的物交換
      價值之權利，與用益物權係支配標的物用益價值之用益權
      ，係立於同等之地位。用益物權既為獨立物權，為使抵押
      權能發揮媒介投資手段之社會作用，已無斷然否認其亦具
      有獨立性之必要，是以對抵押權從屬性之解釋，不妨從寬
      。即設定抵押權之目的，既在擔保債權之清償，故只須將
      來實行抵押權時，有被擔保之債權存在，即為已足，是以
      契約當事人如訂立以將來可發生之債權為被擔保債權，亦
      即其債權之發生雖屬於將來，但其擔保債權數額，已經於
      抵押權設立登記時預定者，此種抵押權在債權發生前，仍
      得有效設立及登記（最高法院91年台上字第1955號判決要
      旨參照）。惟所謂將來實行抵押權時，已有被擔保之債權
      存在，須以普通抵押權設定登記時，明確載明債權種類、
      金額及當事人，使之成為普通抵押權之內容，始為抵押權
      將來擔保效力所及，否則，仍屬違反抵押權之從屬性，其
      抵押權應不成立。上訴人固抗辯：系爭抵押權設定之初，
      兩造雖無擔保借款債權存在，惟被上訴人於系爭抵押權設
      定後，已向上訴人借款，上訴人並分別於96年3月13日、1
      4 日各匯款2,000,000 元及2,200,000 元，合計4,200,00
      0 元至被上訴人所有系爭帳戶內，故擔保債權已發生，系
      爭抵押權仍成立有效云云。惟為被上訴人所否認。
  ２、經查，系爭抵押權係屬於普通抵押權性質，於申請設立登
      記時，兩造間確無借款債權存在乙節，為兩造所不爭執，
      並有旗山地政99年7 月22日以旗地一字第0990005546號函
      （下稱系爭函示）附該地政於95年7 月27日以收件字號旗
      登字第56160 號登記資料附卷（見原審卷第29-31 頁）可
      稽，堪予認定。揆諸前揭說明，如系爭抵押權並無契約當
      事人訂立以將來可發生之債權為被擔保債權，且其擔保債
      權數額，已經於抵押權設立登記時預定者，則系爭抵押權
      即因設立登記時，擔保債權不存在，致抵押權亦不成立。
      而按上訴人固以前詞云云，抗辯系爭抵押權之擔保債權數
      額，已經於抵押權設立登記時預定。
  ３、次查，依系爭設定書記載：擔保權利總金額為債權額4,20
      0,000 元，債務清償日期為95年10月23日，利息每月按年
      利率百分之3 計息，違約金每百元日息壹角計算，權利存
      續期限自95年7 月24日起至95年10月23日止，權利人為上
      訴人，義務人兼債務人則為被上訴人等情相互以觀，倘系
      爭抵押權設定為實在，顯見系爭抵押權於設定登記時，已
      明確載明債權種類、金額及當事人。而上開所謂債權種類
      及金額，如參酌系爭設定書載明：債務清償日期為95年10
      月23日，權利存續期限則自95年7 月24日起至95年10月23
      日止等語，自堪認抵押權設定登記時，其擔保之債權已經
      發生，否則，系爭設定書不可能明確記載清償日期為95年
      10月23日；權利存續期間亦不可能載明僅有短短的3 個月
      期限。據上，無論依系爭設定書記載之債權種類、金額文
      義來看，或參酌債務清償期限、權利存續期限已經預設其
      期間及期間僅為3 個月等意旨，均足以認定系爭抵押權設
      定登記時，依設定內容文義觀之，其擔保之債權應已發生
      ，且抵押權利人及義務人並無任何關於訂立以將來可發生
      之債權為被擔保債權之意思合致。又系爭抵押權於申請設
      立登記時，兩造間確無借款債權存在乙節，業如上述，足
      見系爭抵押權因擔保債權不存在，致抵押權不成立。至上
      訴人分別於96年3 月13日、14日各匯款2,000,000 元及2,
      200,000 元，合計4,200,000 元進入系爭帳戶乙節，雖為
      被上訴人所不否認，惟不論上訴人匯款行為，是否出於被
      上訴人或其前配偶朱家瑜之要求，或係上訴人逕行匯款所
      致，即以上訴人匯款日期係在系爭抵押權設定登記債務清
      償日期及權利存續期間之後約5 個月期間，暨參酌兩造並
      無任何關於訂立以將來可發生之債權為被擔保債權之意思
      合致以觀，尤證上訴人之系爭匯款與所謂系爭抵押權擔保
      債權無涉。是上訴人抗辯：兩造於系爭抵押權設立登記時
      ，已預定其擔保債權數額云云，洵屬事後虛構之詞，委難
      採信。
  ４、又查，朱家瑜因為玩地下期貨，積欠莊頭的錢，才拿被上
      訴人所有系爭房地設定系爭抵押權予被上訴人，欲向被上
      訴人借款3,000,000 元，有關借款及抵押權設定事宜，均
      由上訴人之前配偶張財銘與朱家瑜接洽，並由朱家瑜持設
      定抵押權相關資料及文件向地政機關辦理登記乙節，業據
      朱家瑜於原審到庭證述綦詳（見原審卷第79頁），核與張
      財銘於本院到庭證述：「（朱家瑜在95年7 月24日提供被
      上訴人所有系爭房地設定420 萬元的抵押權給上訴人，朱
      家瑜為何設定上開抵押權？當時究竟朱家瑜要借多少錢？
      借錢的原因為何？）當時朱家瑜與被上訴人他們兩夫妻在
      玩期貨，玩得很大，朱家瑜跟我說他們需要四百二十萬元
      。」、「（抵押權設定是何人設定的？）是朱家瑜設定的
      。」（見本院卷第42頁）等語大致相符，堪認朱家瑜因為
      玩地下期貨，積欠莊家錢，因此以系爭房地設定權利總金
      額4,200,000 元之系爭抵押權予上訴人，欲向上訴人借款
      ，以清償莊家的欠款。而按朱家瑜既因積欠莊家的欠款，
      始提供系爭房地設定系爭抵押權予上訴人，顯見朱家瑜提
      供系爭房地設定抵押權之目的，在於取得上訴人交付之借
      款，衡情，自無上訴人抗辯所謂：兩造於系爭抵押權設立
      登記時，先預定其擔保債權數額之情形。此外，上訴人於
      系爭房地抵押權設定後，依上開所述，本應依約交付借款
      予朱家瑜。詎上訴人於取得系爭抵押權後，一直未交付借
      款予朱家瑜，致朱家瑜不得不另向其胞弟朱昭聰借款2,28
      0,000 元，並依莊家之囑咐將該2,280,000 元匯入上訴人
      設於台灣銀行屏東分行第000000000000號帳號內乙節，業
      據朱家瑜於原審到庭證述綦詳（見原審卷第79-80 頁），
      核與張財銘到庭證述：「朱家瑜設定完之後沒有馬上拿錢
      ，因為她說她跟她弟弟朱昭聰借了一筆錢好像是二百一十
      八（應是2,280,000 元之誤，並據上訴人訴訟代理人於本
      院審理中陳述無訛，見本院卷第53頁）之後就跟我說當下
      不需要錢．．」、「（這228 萬元既然是朱家瑜向其弟弟
      借的，為何要經過上訴人的戶頭再轉給其他人？）朱家瑜
      向其弟弟借的二百一十八萬元是要全部還給期貨組頭的錢
      ，但是因為期貨組頭欠上訴人大約一百二十幾萬元，所以
      才會叫朱家瑜將她向朱昭聰借的這二百一十八萬元，以現
      金全部存入上訴人的戶頭，上訴人再扣掉一百二十幾萬元
      之後匯了約九十幾萬元到期貨組頭的第一銀行旗山分行的
      帳戶．．」（見本院卷第43頁）等語大致相符，並有被上
      訴人提出匯出匯款單影本1 紙及原審向台灣銀行屏東分行
      調取上訴人上開帳號載明朱家瑜於95年9 月15日匯款2,28
      0,000 元進入上開帳號函及附件附卷（見原審卷第106 頁
      、第129 頁）可稽，堪予認定。顯見朱家瑜於設定系爭抵
      押權予上訴人時，確有借款，以清償莊家欠款之迫切需要
      ，嗣因上訴人於取得系爭抵押權後，拒未依約交付借款，
      致朱家瑜不得不另向其弟朱昭聰借款，以清償欠款。凡此
      ，均足以證明上訴人於朱家瑜提供系爭房地設定系爭抵押
      權後，明知朱家瑜確有借用款項，以清償欠款之迫切需要
      ，竟拒未交付借款，待本件訴訟後，再任意虛構所謂：兩
      造於系爭抵押權設立登記時，已預先約定其擔保債權數額
      云云，恣意援引最高法院前揭判決要旨，以為其有利之判
      斷，洵不足採。甚者，張財銘到庭證述時，就本院詢問：
      既然朱家瑜可以從其弟弟處借到2,280,000 元，何以又要
      提供系爭房地設定抵押權給上訴人乙節，竟答稱：「我懷
      疑朱家瑜與被上訴人故意要讓他設定抵押權而沒拿到錢，
      讓抵押權產生法律上的爭議。．．」（見本院卷第43頁）
      云云，益徵上訴人此部分抗辯云云，委屬無據。
  ５、再查，上訴人匯款日期係在系爭抵押權設定登記債務清償
      日期及權利存續期間之後約5 個月期間，倘參諸兩造並無
      任何關於訂立以將來可發生之債權為被擔保債權之意思合
      致以觀，足證上訴人之系爭匯款與所謂系爭抵押權擔保債
      權無涉乙節，已如上述。甚者，關於上訴人為何於96年3
      月間匯入系爭匯款至被上訴人所有系爭帳戶？系爭匯款匯
      入系爭帳戶後之流向等情，據朱家瑜於原審到庭述：張財
      銘第一次匯款2,000,000 元，伊提領出現金1,000,000 元
      交付張財銘，另依張財銘囑咐，提領出其餘1,000,000 元
      後，轉匯予訴外人任開華開立於中華郵局屏東郵局之0000
      0000000000號帳號（下稱任開華帳號）內。至第二次匯款
      2,200,000 元，伊提領出後，交付張財銘。伊不知張財銘
      為何於設定系爭抵押權後，才有系爭匯款之動作（見原審
      卷第80頁）等語。而上訴人及張財銘固均否認，有於系爭
      匯款匯入系爭帳戶後，再由朱家瑜處拿回系爭匯款之事實
      ，惟就系爭抵押權設定後，上訴人何以在事過約5 個月，
      始電匯系爭匯款至系爭帳戶乙節，依張財銘於本院到庭證
      述：「我也不知道．．」（見本院卷第45頁）等詞相互以
      觀，已徵朱家瑜證述：伊不知張財銘為何於設定系爭抵押
      權後，才有系爭匯款之動作等語，堪予採信。則朱家瑜既
      不知悉上訴人為何於設定抵押權後約5 個月，再行匯款之
      原因，衡情，已難謂朱家瑜在上訴人匯款之時，有何需用
      款項之必要。是張財銘緊接其後，復於本院證述：「．．
      就是在匯款的前幾天朱家瑜以電話告訴我說可能需要用錢
      ，我說你要錢的時候，一定要妳先生首肯才可以匯款。」
      （見本院卷第45頁）云云，即屬事後堆砌之詞，難予採信
      。其次，朱麗雲於96年3 月13日跨行匯入任開華帳號1,00
      0,000 元乙節，業據朱家瑜原審到庭證述綦詳（見原審卷
      第80頁），為上訴人所不爭執（見本院卷第53頁），並有
      96年3 月13日彰化銀行博愛分行匯款申請書影本1 紙及任
      開華帳號交易明細影本附卷（見原審卷第110 頁及第182
      頁）可稽，堪予認定。倘參諸任開華於95年3 月31日自任
      開華帳號提領313,030 元匯入上訴人所有設於台灣銀行屏
      東分行第000000000000號帳號內乙節，有中華郵政有限公
      司屏東郵局100 年1 月19日屏營字第1000000115號函所附
      任開華之存簿交易明細表影本附卷（見原審卷第178-179
      頁背面）及臺灣銀行屏東分行99年11月18日屏東營字第09
      950055721 號函附上開帳號往來明細表在卷（見原審卷第
      126-127 頁）可稽，足見上訴人確與任開華間有往來交易
      ，則朱家瑜證述：依張財銘指示，於系爭匯款匯入系爭帳
      戶時，在96年3 月13日匯款1,000,000 元至任開華帳號，
      即堪採認。是上訴人及張財銘否認此部分事實，不足採信
      。至朱家瑜證述其餘3,170,000 元，均於提領後，交付張
      財銘乙節，已據其提出現金支出傳票、交易清單列示及存
      摺支取（以上均影本）各1 紙（見原審卷第109 頁、第11
      1-112 頁）為證，雖為張財銘所否認，然參諸朱家瑜不知
      張財銘為何匯款及已依張財銘指示匯款1,000,000 元予任
      開華等情相互以觀，本院認被上訴人循朱家瑜證述及上開
      證物之提出，已足以證明朱家瑜應於上開3,170,000 元匯
      入系爭帳戶之同日，分別由朱家瑜提領交付張財銘。從而
      ，上訴人於電匯系爭匯款進入系爭帳戶後，再藉由張財銘
      要求，向朱家瑜取回系爭匯款其中4,170,000 元（30,000
      元除外），益徵上訴人所謂系爭抵押權預先約定之擔保債
      權，係指系爭匯款債權云云，均屬事後虛構之詞，委難採
      信。
  ６、末查，上訴人辯稱：被上訴人提供系爭房地設定系爭抵押
      權予上訴人，並另與朱家瑜共同簽發面額4,300,000 元之
      本票（下稱系爭本票）交付上訴人等語，固提出系爭本票
      影本1 紙（見原審卷第97頁）為證。惟被上訴人否認共同
      簽發系爭本票，其中系爭本票上被上訴人之簽名及印文，
      均係朱家瑜未經被上訴人同意逕行填寫乙節，亦據朱家瑜
      於原審到庭證述綦詳（見原審卷第81頁），已難遽認系爭
      本票係屬被上訴人簽發。況系爭本票發票日期為96年3 月
      15日，且屬系爭抵押權設定後，因為系爭匯款才簽發乙節
      ，為上訴人所自承，揆諸前揭說明，縱使系爭本票為被上
      訴人所簽發，亦與系爭抵押權無涉，自不得資為有利於上
      訴人之認定，併予敘明。
（二）系爭執行事件製作系爭分配表所列系爭執行費及系爭抵押
      款，是否應予剔除，並將剔除部分之金額即系爭分配款發
      還被上訴人？
      系爭抵押權設定登記時，既無擔保債權之發生，而兩造復
      無任何關於訂立以將來可發生之債權為被擔保債權之意思
      合致，倘參諸系爭匯款其中4,170,000 元於匯入被上訴人
      所有系爭帳戶後，即分別依上訴人前配偶張財銘之指示匯
      予訴外人或交由張財銘取走，足認系爭抵押權因其擔保債
      權不存在，有違抵押權從屬性原則，而不成立。上訴人自
      不得執抵押債權參與分配。從而，被上訴人依據強執法第
      41條第2 項規定，提起分配表異議之訴，請求系爭執行事
      件，於99年3 月23日所制作之強制執行金額計算書分配表
      ，其中表列次序3 優先債權人即國庫執行費債權（代上訴
      人扣繳）33,600元，及次序5 債權人即上訴人優先債權分
      配4,672,391 元，合計4,705,991 元，應予剔除，並發還
      被上訴人（被上訴人係債務人，如有剩餘款項，應發還債
      務人，並非分配債務人，原審記載為改分配，容有誤會）
      ，即屬有據。
（三）系爭抵押權既因擔保之債權不存在，致抵押權不成立，則
      爭點第一項，即無贅述之必要，併此敘明。
六、綜上所述，系爭抵押權設定登記時，既無擔保債權之發生，
    上訴人自不得執抵押債權參與分配。從而，被上訴人依據強
    執法第41條第2 項規定，提起分配表異議之訴，請求系爭執
    行事件，於99年3 月23日所制作之強制執行金額計算書分配
    表，其中表列次序3 優先債權人即國庫執行費債權33,600元
    ，及次序5 債權人即上訴人優先債權分配4,672,391 元，合
    計4,705,991 元，應予剔除，並發還被上訴人，為有理由，
    應予准許。原審為被上訴人勝訴之判決，並無不合。上訴意
    旨指摘原判決不當，求予廢棄改判，為無理由，應予駁回。
七、本件事證明確，兩造其餘攻擊防禦方法，與本件判斷結果不
    生影響，爰不逐一論述，併此敘明。
八、據上論結，本件上訴為無理由，依民事訴訟法第449 條第1
    項、第78條，判決如主文。
中    華    民    國    100   年    9     月    30    日
                            民事第四庭
                                審判長法官  蔡文貴
                                法      官  謝靜雯
                                法      官  李昭彥
以上正本證明與原本無異。
如對本判決上訴，須於判決送達後20日內向本院提出上訴狀，其
未表明上訴理由者，應於上訴後20日內向本院提出上訴理由書（
均須按他造當事人之人數附繕本）。上訴時應提出委任律師或具
有律師資格之人之委任狀，並依附註條文規定辦理。如委任律師
提起上訴者，應一併繳納上訴審裁判費。
中    華    民    國    100   年    9     月    30    日
                                書  記  官  黃一秋
附註：
民事訴訟法第466 條之1 ：
對於第二審判決上訴，上訴人應委任律師為訴訟代理人，但上訴
人或其法定代理人具有律師資格者，不在此限。
上訴人之配偶、三親等內之血親、二親等內之姻親，或上訴人為
法人、中央或地方機關時，其所屬專任人員具有律師資格並經法
院認適當者，亦得為第三審訴訟代理人。
第1 項但書及第2 項情形，應於提起上訴或委任時釋明之。